ACORDAO-COMPLETO-2538032

ACÓRDÃO 3135/2022 ATA 20/2022 - SEGUNDA CÂMARA

VISTOS, relatados e discutidos estes autos de embargos de declaração opostos em face do Acórdão 18398/2021-TCU-Segunda Câmara,
ACORDAM os Ministros do Tribunal de Contas da União, reunidos em Sessão da Segunda Câmara, ante as razões expostas pelo Relator, em:
9.1. com fundamento no art. 34 da Lei nº 8.443/1992, conhecer dos embargos de declaração opostos por PA Produções e Projetos Culturais Ltda. - ME (03.566.210/0001-30) e Maria Paula de Souza Amaral (XXX.635.948-XX) para, no mérito, acolhê-los e atribuir-lhes efeitos infringentes, e dar a seguinte redação aos itens 9.2 e 9.3 do Acórdão 18398/2021-TCU-Segunda Câmara:
9.2. 	com fulcro nos arts. 1º, inciso I; 16, inciso III, alínea "a"; 19, caput; e 23, inciso III, da Lei 8.443/1992, c/c os arts. 1º, inciso I; 209, inciso I; 210; 214, inciso III, alínea "a"; do Regimento Interno do Tribunal, julgar irregulares as contas da Sra. Maria Paula de Souza Amaral e da empresa PA Produções e Projetos Culturais Ltda. e condená-las solidariamente ao pagamento das quantias especificadas a seguir, atualizadas monetariamente e acrescidas dos juros de mora, calculados a partir das datas indicadas, até a data da efetiva quitação, fixando-lhes o prazo de 15 (quinze) dias, a contar da notificação do presente acórdão, para que comprovem, perante o Tribunal, o recolhimento do débito aos cofres do Fundo Nacional de Cultura, nos termos do art. 214, inciso III, alínea "a", do Regimento Interno do TCU; 
	Valor captado (R$) 
	Data da ocorrência

	56,91
	13/10/2009

	13.065,60
	3/2/2010

9.3.	aplicar, individualmente, à responsável Maria Paula de Souza Amaral e à empresa PA Produções e Projetos Culturais Ltda. a multa prevista no art. 57 da Lei 8.443/1992, no valor de R$ 3.500,00 (três mil e quinhentos reais) , fixando-lhes o prazo de 15 (quinze) dias, a contar da notificação, para que comprovem, perante o Tribunal, nos termos do art. 214, inciso III, alínea "a", do Regimento Interno do TCU, o recolhimento das dívidas ao Tesouro Nacional, atualizadas monetariamente desde a data do presente acórdão até a do efetivo recolhimento, se forem pagas após o vencimento, na forma da legislação em vigor; 
9.2. dar ciência deste Acórdão às embargantes, à Procuradoria Regional da República no Estado de São Paulo e à Secretaria Especial de Cultura do Ministério da Cidadania, informando-lhes que a presente deliberação, acompanhada do Relatório e do Voto que a fundamenta, está disponível para a consulta no endereço www.tcu.gov.br/acordaos e que o acesso às demais peças do processo pode ser obtido no endereço eletrônico deste Tribunal, opção "vista eletrônica".

Embargos de declaração interposto por  PA Produções e Projetos Culturais Ltda. - ME, contra o Acórdão 18.398/2021-2ª Câmara, da relatoria do ministro Aroldo Cedraz.

Segunda Câmara

Ministério da Cultura (extinta).

3. Recorrentes: PA Produções e Projetos Culturais Ltda - Me (03.566.210/0001-30); Maria Paula de Souza Amaral (XXX.635.948-XX).

13.1. Ministros presentes: Aroldo Cedraz (na Presidência) e Antonio Anastasia (Relator).
13.2. Ministro-Substituto convocado: Marcos Bemquerer Costa.
13.3. Ministro-Substituto presente: André Luís de Carvalho.

ACORDAO-COMPLETO-2544694

Acórdão de Relação 4397/2022 - Segunda Câmara

Acórdão de Relação

ANTONIO ANASTASIA

Ministro Raimundo Carreiro.

Transcrevo a seguir, com ajustes de forma, e nos termos do art. 1º, § 3º, inciso I, da Lei nº 8.443/92, a instrução lavrada no âmbito da Secretaria de Recursos (peça 108) , contendo a análise de mérito das razões recursais, cujas conclusões contaram com a anuência do Diretor da unidade técnica (peça 109) .
"INTRODUÇÃO 
1.	Trata-se de embargos de declaração opostos por PA Produções e Projetos Culturais Ltda. - ME (peça 94) contra o Acórdão 18398/2021-TCU-Segunda Câmara (peça 89) , da relatoria do ministro Raimundo Carreiro. 
1.1. 	A deliberação recorrida apresenta o seguinte teor:  
9.1.	considerar revéis, para todos os efeitos, a Sra. Maria Paula de Souza Amaral (CPF XXX.635.948-XX) e a empresa PA Produções e Projetos Culturais Ltda. (CNPJ 03.566.210/0001-30) , com fundamento no § 3º, art. 12, Lei 8.443/1992; 
9.2.	com fulcro nos arts. 1º, inciso I; 16, inciso III, alínea "a"; 19, caput; e 23, inciso III, da Lei 8.443/1992, c/c os arts. 1º, inciso I; 209, inciso I; 210; 214, inciso III, alínea "a"; do Regimento Interno do Tribunal, julgar irregulares as contas da Sra. Maria Paula de Souza Amaral e da empresa PA Produções e Projetos Culturais Ltda. e condená-las solidariamente ao pagamento das quantias especificadas a seguir, atualizadas monetariamente e acrescidas dos juros de mora, calculados a partir das datas indicadas, até a data da efetiva quitação, fixando-lhes o prazo de 15 (quinze) dias, a contar da notificação do presente acórdão, para que comprovem, perante o Tribunal, o recolhimento do débito aos cofres do Fundo Nacional de Cultura, nos termos do art. 214, inciso III, alínea "a", do Regimento Interno do TCU; 
	Valor captado (R$) 
	Data da ocorrência 

	13.065,60 
	25/9/2009 

	39.196,80 
	13/10/2009 

	13.065,60 
	3/2/2010 

9.3.	aplicar, individualmente, à responsável Maria Paula de Souza Amaral e à empresa PA Produções e Projetos Culturais Ltda. a multa prevista no art. 57 da Lei 8.443/1992, no valor de R$ 5.000,00 (cinco mil reais) , fixando-lhes o prazo de 15 (quinze) dias, a contar da notificação, para que comprovem, perante o Tribunal, nos termos do art. 214, inciso III, alínea "a", do Regimento Interno do TCU, o recolhimento das dívidas ao Tesouro Nacional, atualizadas monetariamente desde a data do presente acórdão até a do efetivo recolhimento, se forem pagas após o vencimento, na forma da legislação em vigor; 
9.4.	autorizar, desde logo, a cobrança judicial das dívidas, caso não atendidas as notificações, nos termos do art. 28, inciso II, da Lei 8.443/1992; 
9.5.	autorizar o pagamento parcelado da dívida, se requerido, em até 36 (trinta e seis) parcelas mensais e consecutivas, nos termos do art. 26 da Lei 8.443/1992, c/c o art. 217 do Regimento Interno do TCU, fixando o vencimento da primeira parcela em 15 (quinze) dias, a contar do recebimento da notificação do acórdão, e o das demais a cada 30 (trinta) dias, devendo incidir sobre cada parcela os respectivos encargos, na forma prevista na legislação em vigor; 
9.6.	alertar às responsáveis que a falta de comprovação do recolhimento de qualquer parcela importará no vencimento antecipado do saldo devedor, nos termos do § 2º do art. 217 do Regimento Interno do TCU; 
9.7.	remeter cópia da presente deliberação à Procuradoria Regional da República no Estado de São Paulo, para as providências cabíveis, nos termos do § 7º, in fine, do art. 209 do Regimento Interno do TCU; 
9.8.	dar ciência desta deliberação às responsáveis e à Secretaria Especial de Cultura do Ministério da Cidadania. 
HISTÓRICO 
2.	Trata-se de tomada de contas especial instaurada pelo Ministério da Cultura em desfavor da empresa PA Produções e Projetos Culturais Ltda. e de sua sócia-administradora, Maria Paula de Souza Amaral, em razão da omissão no dever de prestar contas dos recursos captados por força da Lei 8.313/1991 (Lei de Incentivo à Cultura) , para o projeto "Curso de Introdução ao Mundo da Música Clássica", no montante de R$ 65.328,00, do total de R$ 260.590,00 autorizados por meio da Portaria MinC 419/2009.  
2.1.	No âmbito deste Tribunal, a unidade técnica promoveu a citação dos responsáveis, que se mantiveram silentes, deixando transcorrer in albis o prazo regimental para o recolhimento do débito ou apresentação das alegações de defesa com a respectiva documentação apta a comprovar a legalidade na aplicação dos recursos captados. 
2.2.	Ante essa circunstância, este Tribunal entendeu que, "considerando devidamente quantificado o dano ao erário e delimitada a responsabilidade da empresa e de sua responsável legal, e não havendo como reconhecer a boa-fé objetiva, as presentes contas devem ser julgadas irregulares, com imputação do débito apurado, sem prejuízo da aplicação da multa prevista no art. 57 da Lei Orgânica deste Tribunal" (voto condutor, peça 40, item 6) . 
2.3.	A análise do recurso de reconsideração interposto por PA Produções e Projetos Culturais Ltda. - ME apontou (i) ausência do extrato bancário da conta específica, documento essencial para se avaliar a devida gestão dos recursos; (ii) ausência de comprovação da realização material dos eventos; (iii) impertinência da documentação apresentada ao projeto em questão, impossibilitando estabelecer correlação entre as despesas e a execução do projeto. Foi proposta a negativa de provimento do recurso (peças 74 e 75) , com o que o MP/TCU manifestou anuência (peça 76) . 
2.4.	Ante o item (i) acima, o relator determinou diligência junto ao Banco do Brasil para obtenção dos extratos bancários da conta específica (peça 77) . A instituição bancária apresentou a documentação contida nas peças 83 e 84. 
2.5.	Na instrução à peça 86, entendeu-se que, não obstante a juntada dos extratos bancários, "ante a ausência de notas fiscais ou quaisquer outros elementos que denotem o destino dos recursos, seus beneficiários ou a razão dos pagamentos, nada é possível asserir a respeito dos lançamentos registrados nos extratos". Além disso, "não há elementos nos autos que justifiquem ou mesmo se relacionem com as duas transferências realizadas, de modo que nada se pode afirmar em favor da devida utilização dos recursos e sua pertinência à execução do projeto". Assim, ratificou-se a conclusão da instrução à peça 74, no sentido de negar provimento ao recurso.  
2.6.	O entendimento acima foi acolhido por este Tribunal, redundando na prolação do Acórdão 18398/2021-TCU-Segunda Câmara.  
2.7.	Contra essa decisão, a recorrente opôs embargos de declaração, objeto do presente exame.   
ADMISSIBILIDADE 
3. O exame preliminar de admissibilidade à peça 105 concluiu por conhecer do recurso, suspendendo-se o efeito do item 9.1 da decisão recorrida.  
MÉRITO 
4. 	Constitui objeto do recurso examinar as seguintes questões: 
a)	se há omissão relativa à desconsideração da execução parcial do programa (item 5) ; 
b)	se há obscuridade e omissão devidas ao fato de se ter considerado na análise a conta captação, em vez de a conta movimento vinculada ao projeto (item 6) . 
5.	Omissão - execução parcial do objeto 
5.1.   A embargante alega que a decisão embargada seria omissa ao não se manifestar sobre a execução parcial do objeto. Nesse sentido, aduz que:  
a)	nos projetos aprovados e realizados com incentivos fiscais previstos na Lei 8.313/1991 (Lei Rouanet) , a respectiva prestação de contas dos projetos culturais é analisada sobre dois diferentes pontos, os quais são separados, autônomos e independentes: 1) a entrega do objeto; e 2) adequação financeira; sendo que essa última é submetida à prescrição da guarda de documentos; (peça 94, p. 2) 
b)	cada um dos pontos da prestação de contas gera efeitos diversos quanto ao ressarcimento ao erário e quanto à aplicação da prescrição, de modo que a entrega do objeto e a adequação financeira devem necessariamente ser analisados e julgados de forma independente e autônoma; (peça 94, p. 3) 
c)	o projeto "Curso Introdução ao Mundo da Música Clássica" captou apenas 25% do total aprovado para sua execução, ou seja, captou R$ 65.328,00 do total aprovado de R$ 260.590,00, tendo, ainda assim, entregue 50% do objeto previamente aprovado, isto é, quatro encontros dos oito programados; (peça 94, p. 3) 
d)	apesar dos achados acima, e do reconhecimento de que foram entregues quatro encontros, o acórdão passa a discutir pontos financeiros da prestação de contas, sem qualquer conclusão sobre a entrega do objeto;  assim, embora o acórdão reconheça (i) a captação parcial e (ii) a entrega parcial, se omite na conclusão sobre a entrega do objeto, que é ponto relevante e essencial do presente processo, sendo certo que as normas em vigor admitem a proporcionalização da entrega do objeto em função dos valores efetivamente captados; (peça 94, p. 3) 
e)	assim, espera-se que o acordão seja retificado no sentido de declarar a prestação de contas aprovada quanto à entrega do objeto do projeto, em razão da execução adequada e proporcional à captação parcial de recursos. (peça 94, p. 4) 
Análise 
5.2.	Inicialmente, registre-se que "embargos de declaração é um recurso de natureza peculiar, cuja fundamentação é vinculada, visto que seu objetivo é estritamente afastar possível omissão, obscuridade ou contradição de determinada deliberação. Logo, esse instrumento não deve servir como meio ilegítimo para rediscussão de mérito, o que representaria, na prática, a possibilidade de repetição de um mesmo recurso, ferindo os princípios da legalidade, da singularidade, da isonomia e da celeridade processual" (Acórdão 13960/2019-TCU-Primeira Câmara, relator: Benjamin Zymler) . Desse modo, "os embargos de declaração visam, como regra, dissipar da decisão recorrida eventuais vícios de omissão, contradição ou obscuridade, não se prestando para rediscussão do mérito de questões anteriormente examinadas, ou mesmo para discussão de novas teses jurídicas" (Acórdão 2452/2021-TCU-Plenário, relator: Raimundo Carreiro) .  
5.3.	Nesse ponto, o embargante alega que a decisão recorrida "se omite na conclusão sobre a entrega do objeto", porquanto se teria registrado na decisão a realização de quatro encontros musicais. 
5.4.	Contudo, na instrução à peça 74 ficou bem claro que "o objeto do projeto consistia em 'realização de 9 palestras para público adulto e 9 encontros para crianças e jovens sobre música erudita com utilização de recursos multimídia e projeções em DVD, previsto para o ano de 2009, em Nova Lima (MG) ' (peça 2) ", mas que "os documentos apresentados reportam quatro encontros realizados entre 24/setembro e 29/novembro de 2009 (peça 60, p. 41, 43, 55-56) , todas realizadas no Centro Cultural Banco do Brasil do Rio de Janeiro (peça 60, p. 33) ", de modo que, "ainda que se reconhecesse a idoneidade dos comprovantes apresentados, não é possível estabelecer a correlação entre as despesas e a execução do projeto", concluindo-se que "a documentação encaminhada é inteiramente impertinente ao projeto 089666, aprovado no âmbito do Pronac" (instrução, peça 74, p. 4, itens 6.6 e 6.7) .  
5.5.	Portanto, não procede a alegação de que os quatro encontros mencionados na documentação apresentada constituiriam execução parcial do objeto previsto, porquanto encontros realizados no Centro Cultural Banco do Brasil do Rio de Janeiro não guardam correlação com palestras e encontros previstos para se realizarem em Nova Lima-MG.   
5.6.	Ante o exposto, não há a apontada omissão.  
6.	Obscuridade e omissão - extrato da conta captação 
6.1.   A embargante alega que se levou em consideração na análise a conta captação, quando se deveria ter levado em consideração a conta movimento vinculada ao projeto. Nesse sentido, aduz que:  
a)	a legislação federal para uso dos incentivos fiscais estabelece a operação de duas contas bancárias, ambas vinculadas a cada projeto aprovado em execução, sendo certo que a conta captação é aquela que recebe os recursos provenientes dos patrocinadores ou doadores, e a conta movimento é aquela utilizada para operação de todos os pagamentos realizados para execução do projeto; (peça 94, p. 4) 
b)	desta forma, a conta captação sempre apresentará apenas o movimento de entrada de recursos na conta e de transferência desses recursos para conta movimento, estando todos os movimentos financeiros de um projeto lançados nesta segunda conta; (peça 94, p. 4) 
c)	ocorre que este Tribunal fundamentou sua decisão no extrato solicitado ao Banco do Brasil da conta captação (agência 1892-9, conta 15.697-3) , a qual, obviamente, apresenta apenas duas movimentações de transferência - R$ 52.262,40 em 20/10/2009 e de R$ 13,065,60, em 4/3/2010 - as quais são repasses para conta movimento (agência 1892-9, conta 15.795-3) ; (peça 94, p. 4) 
d)	assim, a decisão é omissa e obscura ao não esclarecer que o extrato referido no acórdão corresponde à conta captação, e que o repasse seria para a conta movimento; é ainda obscura ao declarar que as transferências não se relacionam com a relação de pagamentos, uma vez que não seria possível esta correlação, e ainda por se tratar de duas contas, com regras restritas de uso estabelecidas pela legislação. (peça 94, p. 4-5) 
Análise 
6.2.	Se por um lado "não são passíveis de apreciação, em sede de embargos de declaração, documentos inexistentes nos autos na fase anterior" (Acórdão 1124/2020-TCU-Plenário, relator: Marcos Bemquerer) , por outro lado "admite-se, excepcionalmente, a modificação de julgado por meio de embargos de declaração com efeitos infringentes, para a correção de premissa equivocada com base em erro de fato, sobre a qual tenha se fundado o acórdão embargado, quando o erro tenha sido decisivo para o resultado do julgamento" (Acórdão 2943/2021-TCU-Plenário, relator: Walton Rodrigues) . 
6.3.	Nesse sentido, assiste razão à embargante ao aduzir que os extratos bancários obtidos em cumprimento à diligência determinada pelo relator se referem à conta captação em vez de à conta movimento, que a embargante encaminha à peça 94, p. 7-15.  
6.4.	Não obstante isso, os novos elementos em nada modificam o juízo de mérito já sustentado nas instruções às peças 74 e 86, porquanto não esclarecem a discrepância entre o previsto (9 palestras e 9 encontros a serem realizados em Nova Lima-MG - peça 2) e o supostamente executado com os recursos do programa (4 encontros no CCBB no Rio de Janeiro) .  
6.5.	Diante dessa circunstância, a própria análise documental dos elementos juntados pela ora embargante à peça 60 se tornaria despicienda, tendo em vista que se referem aos encontros realizados no Rio de Janeiro.  
6.6.	Ante o exposto, embora assista razão ao recorrente ao aduzir que a análise se baseou na conta captação em vez de na conta movimento, tal circunstância não tem reflexo no mérito da decisão, porquanto permanece injustificada a discrepância entre o previsto (9 palestras e 9 encontros a serem realizados em Nova Lima-MG - peça 2) e o supostamente executado com os recursos do programa (4 encontros no CCBB no Rio de Janeiro) . 
CONCLUSÃO 
7.	Da análise, conclui-se que: 
a)	na decisão embargada já havia ficado claro que encontros realizados no Centro Cultural Banco do Brasil do Rio de Janeiro não guardam correlação com palestras e encontros previstos para se realizarem em Nova Lima-MG, de modo que não houve qualquer omissão relativa ao eventual reconhecimento de execução parcial do objeto (item 5) ; 
b)	embora assista razão ao recorrente ao aduzir que a análise se baseou na conta captação em vez de na conta movimento, tal circunstância não tem reflexo no mérito da decisão, porquanto permanece injustificada a discrepância entre o previsto (9 palestras e 9 encontros a serem realizados em Nova Lima-MG - peça 2) e o supostamente executado com os recursos do programa (4 encontros no CCBB no Rio de Janeiro) (item 6) . 
7.1. 	Ante essas conclusões, deve-se rejeitar os embargos de declaração. 
PROPOSTA DE ENCAMINHAMENTO 
8. Ante o exposto, submete-se o assunto à consideração superior, propondo-se, com fundamento nos artigos 32, inciso II, e 34 da Lei 8.443/1992: 
a)	conhecer dos embargos de declaração e, no mérito, rejeitá-los; 
b)	dar ciência da decisão à recorrente e demais interessados".  
É o relatório.

Cristiane Garcia Olivieri (98683/OAB-SP), Alberto Luis Cordeiro Pellegrini (162872/OAB-SP) e outros, representando PA Produções e Projetos Culturais Ltda - Me; Alberto Luis Cordeiro Pellegrini (162872/OAB-SP), representando Maria Paula de Souza Amaral.

Procurador Marinus Eduardo De Vries Marsico.

TOMADA DE CONTAS ESPECIAL. OMISSÃO NO DEVER DE PRESTAÇÃO DE CONTAS. REVELIA. CONTAS IRREGULARES. DÉBITO. MULTA. RECURSO DE RECONSIDERAÇÃO. CONHECIMENTO. VALIDADE DA CITAÇÃO. OMISSÃO NO DEVER DE PRESTAR CONTAS. DOCUMENTAÇÃO IMPERTINENTE AO PROJETO. DILIGÊNCIA PARA OBTENÇÃO DE EXTRATO BANCÁRIO. AUSÊNCIA DE CORRELAÇÃO ENTRE AS MOVIMENTAÇÕES FINANCEIRAS E A DOCUMENTAÇÃO. NEGATIVA DE PROVIMENTO. EMBARGOS DE DECLARAÇÃO. AUSÊNCIA DE OMISSÃO RELATIVA À DESCONSIDERAÇÃO DA EXECUÇÃO PARCIAL DO PROGRAMA. PROCEDÊNCIA DA ALEGAÇÃO DE QUE NA ANÁLISE CONSIDEROU-SE A CONTA CAPTAÇÃO, EM VEZ DE A CONTA MOVIMENTO VINCULADA AO PROJETO. NEXO FINANCEIRO QUE COMPROVA A REALIZAÇÃO PARCIAL DO PROJETO. REDUÇÃO DO DÉBITO E DA MULTA. CONHECIMENTO E ACOLHIMENTO PARCIAL.

TOMADA DE CONTAS ESPECIAL (TCE)

Secretaria de Recursos (Serur); Secretaria de Controle Externo de Tomada de Contas Especial (SecexTCE).

Inicialmente, registro que atuo nestes autos por força do disposto no art. 153 do Regimento Interno do TCU.
2.	Em análise embargos de declaração opostos por PA Produções e Projetos Culturais Ltda. - ME e Maria Paula de Souza Amaral, sócia-administradora da referida empresa, contra o Acórdão 18398/2021-TCU-Segunda Câmara, relatado pelo Ministro Raimundo Carreiro (peça 89) , que conheceu e negou provimento a recurso de reconsideração interposto pelas embargantes contra o Acórdão 2780/2019-TCU-Segunda Câmara, relator Aroldo Cedraz, por meio do qual foi decretada a revelia e foram julgadas irregulares as contas dos responsáveis, com a imputação de débito solidário e multa.
3.	As condenações decorreram da omissão no dever de prestar contas dos recursos captados por força da Lei 8.313/1991 (Lei de Incentivo à Cultura) , para o projeto "Curso de Introdução ao Mundo da Música Clássica". Posteriormente, em sede de recurso de reconsideração, a documentação apresentada pelos responsáveis foi considerada impertinente ao projeto bem como as diligências promovidas junto ao Banco do Brasil não permitiram estabelecer a correlação entre a movimentação financeira e os documentos juntados aos autos, o que motivou a negativa de provimento.
4.	Presentes os requisitos de admissibilidade fixados no art. 34, § 2º da Lei 8.443/1992, c/c o art. 287, § 3º do RI/TCU, conheço dos embargos, em ratificação ao Despacho proferido pelo Ministro Raimundo Carreiro à peça 104 e ao exame de admissibilidade proferido pela Serur à peça 105.
5.	Os argumentos presentes nestes aclaratórios e enfrentados pela Secretaria de Recursos, são resumidos a seguir:
	i)  omissão relativa à desconsideração da execução parcial do programa;
	ii) obscuridade e omissão relativas à consideração da conta captação, ao invés da conta movimento vinculada ao projeto.
6.	A Serur, conforme análise transcrita no relatório, rejeita as objurgações feitas pelo embargante, considerando que:
	i) na decisão embargada já havia ficado claro que encontros realizados no Centro Cultural Banco do Brasil do Rio de Janeiro não guardavam correlação com palestras e encontros previstos para se realizarem em Nova Lima-MG;
	ii) embora assista razão ao recorrente ao aduzir que a análise se baseou na conta captação em vez de na conta movimento, tal circunstância não teria reflexo no mérito da decisão, porquanto permanece injustificada a discrepância entre o previsto (9 palestras e 9 encontros a serem realizados em Nova Lima-MG - peça 2) e o supostamente executado com os recursos do programa (4 encontros no CCBB no Rio de Janeiro) ;
7.	Divirjo parcialmente do pronunciamento da unidade técnica.
8.	Com efeito, no voto proferido pelo Exmo. Ministro Raimundo Carreiro à peça 90, Sua Excelência fez consignar que sem a devida conciliação bancária e a identificação dos credores, seria inviável demonstrar o nexo financeiro entre os recursos captados e os fornecedores/prestadores de serviços envolvidos na realização dos eventos relacionados ao Curso "Introdução ao Mundo da Música Clássica", realizado por meio de 4 encontros entre 24/9 e 29/11 de 2009 no Centro Cultural Banco do Brasil no Rio de Janeiro, com as musicistas previstas no projeto - Clarice Miranda e Liana Justus.
9.	Para melhor elucidação do raciocínio elaborado pelo então relator, transcrevo excertos do voto de Sua Excelência (peça 90, p. 2) : 
"12. Quanto à alegação de comprovação do objeto, a documentação apresentada pela recorrente com conteúdo das palestras (peça 60, p. 2-7) , "relatório de avaliação" (peça 60, p. 8-62) , "relatório de execução de receita e despesa" (peça 60, p. 63-64) , "relação de pagamentos" (peça 60, p. 65-66) , documentos comprobatórios - notas fiscais, recibos (peça 60, p. 67-112) , embora demonstre a realização de alguns eventos, ao ser cotejada com os extratos bancários juntados posteriormente às peças 83-84, impede a acolhimento das razões recursais. 
13. O objeto do projeto consistiu inicialmente na realização de 9 palestras para público adulto e 9 encontros para crianças e jovens sobre música erudita com utilização de recursos multimídia e projeções em DVD, previsto para o ano de 2009, na cidade de Nova Lima/MG, com valor sugerido de R$ 275.590,00 (peça 2) . Posteriormente, a Portaria 419, de 26 de maio de 2009 do Ministério da Cultura, publicou aprovação do projeto cultural "Curso Introdução ao Mundo da Música Clássica", "dividido em 8 palestras onde as musicistas Clarice Miranda e Liana Justus utilizam os mais modernos recursos de multimídia", no valor de R$ 260.590,00, conforme extrato do Diário Oficial à peça 3. 
14. Os documentos trazidos aos autos dão conta de quatro encontros realizados entre 24/9 e 29/11 de 2009 no Centro Cultural Banco do Brasil no Rio de Janeiro, com as referidas musicistas (peça 60) . 
15. É certo que os valores efetivamente captados para a entidade como incentivo, de R$ 65.328,00 (peça 15) foram substancialmente inferiores ao montante originalmente previsto de R$ 275.590,00 para realização das 8 palestras sobre música erudita (peça 3) . 
16. Entretanto, os extratos bancários juntados às peças 83-84, demonstram tão somente duas transferências no valor de R$ 52.262,40 (peça 84, p. 4) , em 20/10/2009 e de R$ 13,065,60, em 4/3/2010 (peça 84, p. 9) , que em nada se correlacionam com a relação de pagamentos e os documentos fiscais juntados à peça 60, p. 65-112. 
17. Sem a devida conciliação bancária e a identificação dos credores por meio de comprovantes de transferência e/ou ordens de pagamento, impossível demonstrar o nexo financeiro entre os recursos captados e os fornecedores/prestadores de serviço envolvidos na realização dos eventos relacionados ao Curso "Introdução ao Mundo da Música Clássica".
10.	Desse modo, verifico não ter havido omissão em considerar a execução parcial do projeto originalmente aprovado por meio da Lei de Incentivo. Sua Excelência reconheceu ter havido a realização de quatro encontros no CCBB-RJ, entretanto, o extrato bancário juntado às peças 83-84 não permitia realizar qualquer cotejo entre as despesas e a movimentação financeira, isso porque, agora se sabe, tratava-se de conta de captação de recursos e não da conta de movimentação de recursos do projeto, que as embargantes ora juntam ao recurso à peça 94, p. 7-15.
11.	Desse modo, peço vênia para divergir da unidade instrutiva, quanto a desconsiderar o extrato bancário da conta específica do convênio ora juntado pelas embargantes, e realizar o cotejo das despesas incursas na realização dos 4 eventos realizados no Centro Cultural Banco do Brasil na cidade do Rio de Janeiro, com recursos captados no valor total de R$ 65.328,00.
12.	Conforme demonstro na tabela a seguir, é possível estabelecer o nexo de causalidade de parte das movimentações financeiras na conta 15795-3, agência 1892-9, do Banco do Brasil, com a documentação juntada à peça 60, p. 67-116, para concluir pela existência de um débito remanescente no valor de R$ 13.122,51:
 
	Despesa 
	Documento
	Valor (R$) 
	Localização
Extrato
	Localização Documento 

	Palestra para o projeto Introdução Mundo da Música
	Nota Fiscal nº 47
	3.200,00
	Peça 94, p. 7
	Peça 60, p. 67

	Emissão de passagens 
	Recibos Aviotur
	1.165,74
	Peça 94, p. 7
	Peça 60, p. 68-70

	Emissão de passagens 
	Recibos Aviotur
	1.708,92
	Peça 94, p. 7
	Peça 60, p. 71-72

	Assessoria de Imprensa
	NF  nº 407
	3.000,00
	Peça 94, p. 7
	Peça 60, 73

	Elaboração e des. Material gráfico
	NF  nº 172
	5.000,00
	Peça 94, p. 7
	Peça 60, p. 74

	Elaboração e des. Material gráfico
	NF  nº 173
	1.600,00
	Peça 94, p. 7
	Peça 60, p. 75

	Palestra para o projeto Introdução Mundo da Música
	NF  nº 48
	3.200,00
	Peça 94, p. 7
	Peça 60, p. 76

	Pesquisa de conteúdo p/ elab. Material
	NF  nº 49
	1.000,00
	Peça 94, p. 7
	Peça 60, p. 77

	Coordenação e elaboração de power points p/ o projeto
	NF nº 50
	1.000,00
	Peça 94, p. 7
	Peça 60, p. 78

	Produção executiva do projeto
	NF Eletrônica nº 50
	4.000,00
	Peça 94, p. 7
	Peça 60, p. 79

	Emissão de passagens 
	Recibos Aviotur
	561,00
	Peça 94, p. 8
	Peça 60, p. 80

	Palestra para o projeto Introdução Mundo da Música
	NF nº 51
	3.200,00
	Peça 94, p. 8
	Peça 60, p. 81

	Despesas CCBB
	Boleto/nota apresentada
	119,00
	Peça 94, p. 8
	Peça 60, p. 82

	Emissão de passagem 
	Recibos Aviotur
	50,00
	Peça 94, p. 8
	Peça 60, p. 83

	Despesas de assessoria de imprensa
	NF nº 409
	1.477,50 (1.500,00 - 1,5% IR) 
	Peça 94, p. 8
	Peça 60, p. 84

	Serviços de motoboy
	NF Eletrônica nº 5994
	450,00
	Peça 94, p. 8
	Peça 60, p. 85

	Material de escritório
	NF nº 68
	300,00
	Peça 94, p. 8
	Peça 60, p. 86

	Despesas de transporte2
	-
	1.920,00
	Peça 94, p. 8
	Peça 60, p. 87

	Despesas não especificada
	Boleto/recibo
	119,00
	Peça 94, p. 8
	Peça 60, p. 88

	Palestra para o projeto Introdução Mundo da Música
	NF nº 52
	3.200,00
	Peça 94, p. 8
	Peça 60, p. 89

	Despesas de assessoria de imprensa
	NF nº 411
	1.477,50 (1.500,00 - 1,5% IR) 
	Peça 94, p. 8
	Peça 60, p. 90

	Emissão de passagens 
	Recibo Aviotur
	1.402,72
	Peça 94, p. 8
	Peça 60, p. 91

	Emissão de passagens
	Recibo Aviotur
	356,00
	Peça 94, p. 8
	Peça 60, p. 92

	Produção executiva do projeto
	NF Eletrônica nº 53
	2.000,00
	Peça 94, p. 8
	Peça 60, p. 93

	Impostos
	-
	45,00
	Peça 94, p. 8
	Peça 60 , p. 94

	Coordenação e elaboração de power points p/ o projeto
	NF nº 528
	1.600,00
	Peça 94, p. 8
	Peça 60, p. 95

	Impressão de cartazes para o projeto
	NF nº 3572
	602,00
	Peça 94, p. 8
	Peça 60, p. 98

	Serviço de serigrafia/banner
	NF º 3571
	1.948,00
	Peça 94, p. 8
	Peça 60, p. 99

	Revisão do texto do projeto
	NF nº 529
	200,00
	Peça 94, p. 8
	Peça 60, p. 100

	Impostos
	-
	22,50
	Peça 94, p. 9
	Peça 60, p. 101

	Passagens
	Recibo Aviotur
	2.610,52
	Peça 94, p. 9
	Peça 60, p. 102

	Passagens
	Recibo Aviotur
	356,00
	Peça 94, p. 9
	Peça 60, p. 103

	Material de escritório
	NF º 69
	300,00
	Peça 94, p. 9
	Peça 60, p. 104

	Fatura contador2
	-
	119,00
	Peça 94, p. 9
	Peça 60, p. 105

	Impostos
	-
	22,50
	Peça 94, p. 9
	-

	Locação de equipamentos audiovisuais
	NF º 114
	1.600,00
	Peça 94, p. 10
	Peça 60, p. 106

	Diárias hotel Maria Paula1
	Fatura serviço
	169,00 
	Peça 94, p. 10
	Peça 60, p. 107

	Diárias hotel Clarice e Liana1
	Fatura serviço
	187,00
	Peça 94, p. 10
	Peça 60, p. 108

	Serviços de distribuição de material gráfico
	NF º 0246
	600,00
	Peça 94, p. 10
	Peça 60, p. 109

	Fatura contador2
	-
	119,00
	Peça 94, p. 10
	Peça 60, p. 110

	Fatura contador2
	-
	119,00
	Peça 94, p. 11
	Peça 60, p. 111

	Assistência de produção para o projeto
	NF eletrônica nº 2
	2.400,00
	Peça 94, p. 12
	Peça 60, p. 112

	Produção Executiva2
	-
	1.500,00
	Peça 94, p. 14
	-

	Despesas de escritório2
	-
	645,08
	Peça 94, p. 14
	-

	Transporte em viagem2
	-
	676,46
	Peça 94, p. 14
	-

	Contador2  
	-
	119,00
	Peça 94, p. 14
	-

	Recolhimento ao FNC2  
	-
	7.904,97
	Peça 94, p. 15
	- 

	Total de Despesas
	65.373,00
	
	Total de Despesas não comprovadas
	13.122,51
	
       1 Mesmo cheque nº 850038, no valor de R$ 356,00	
       2 Despesas indicadas na relação de pagamentos à peça 60, p. 66, mas sem documentos correspondentes
13.	As despesas com impostos, conquanto não tenham sido apresentadas as guias de recolhimento, foram consideradas devidas, além do reduzido valor, por constarem do extrato do Banco do Brasil como débito de "impostos" (peça 94, p. 7-15) .
14.	As despesas indicadas como despesas de "contador", pagas supostamente à ACD Contabilidade e Assessoria Fiscal, conforme relação de pagamentos à peça 60, p. 65-66, não puderam ser acolhidas por ausência de qualquer documentação comprobatória (recibo/nota fiscal) . 
15.	Assim também outras despesas indicadas na referida relação não puderam ser consideradas devidas, por ausência de documentação comprobatória, tais como "recibo de transporte" (peça 60, p. 87) , no valor de R$ 1.920,00, despesas de produção executiva, no valor de R$ 1.500,00 despesas de escritório, de R$ 645,08, de transporte em viagem, de R$ 676,46 (cf. extrato à peça 94, 14) e de recolhimento ao Fundo Nacional de Cultura, no valor de R$ 7.904,97, por ausência da Guia de Recolhimento da União respectiva (cf. extrato à peça 94, p. 15 e relação de pagamentos à peça 60, p. 66) , as quais poderão ser eventualmente comprovadas pela responsável em sede de recurso de revisão. 
16.	Diante do quadro exposto, considero que o projeto "Curso Introdução ao Mundo da Música Clássica" embora tenha captado apenas 25% do total aprovado para sua execução, ou seja, R$ 65.328,00 do total aprovado de R$ 260.590,00, logrou entregar 50% do objeto previamente aprovado, com quatro encontros dos oito programados, ainda que em localidade distinta da originalmente prevista, conforme documentação financeira e de execução física do projeto acostada à peça 60, ressalvadas as despesas adrede impugnadas. 
17.	Com relação à prescrição, anoto que, por meio de acórdão publicado em 8/9/2021, o Supremo Tribunal Federal (STF) rejeitou embargos de declaração opostos no âmbito do RE 636.886 (tema 899 da repercussão geral) . 
18.	Na deliberação original, que foi mantida, havia sido fixada a tese de que "é prescritível a pretensão de ressarcimento ao erário fundada em decisão de Tribunal de Contas". É essencial assinalar que, como consta da ementa do primeiro acórdão, foi reiterado também que, de acordo com a Constituição Federal, as únicas ações de ressarcimento ao erário imprescritíveis são as fundadas na prática de ato de improbidade administrativa doloso tipificado na Lei 8.429/1992 (Lei de Improbidade Administrativa) , estando excluídos da excepcionalidade os processos que tramitam no TCU.
19.	Na minha compreensão, diante dessa decisão e da inexistência de lei específica tratando do tema, o TCU terá necessariamente que suprir essa lacuna legislativa definindo as consequências da prescritibilidade, tais como o prazo prescricional, o início da contagem e as causas de interrupção.
20.	Penso também que essas definições devem igualmente seguir a jurisprudência do STF e que esta já está bem retratada no voto do Ministro Edson Fachin na ADI 5509/CE, julgada em 11/11/2021, em que sintetizou "a orientação aplicável para a fixação e a contagem dos prazos prescricionais das ações de competência do Tribunal de Contas". Assim, em resumo, fixou o prazo de prescrição do ressarcimento ao erário em cinco anos (art. 1º da Lei 9.873/1999) , a contar do vencimento do prazo para prestar contas ou, não se tratando de processo de contas, a partir da ciência do fato danoso pelo TCU.
21.	Portanto, tenho entendimento idêntico ao que foi sustentado pelo Ministro Raimundo Carreiro, no voto complementar que submeteu à apreciação desta Corte na Sessão Plenária de 01/12/2022, nos autos do TC-Processo 000.006/2017-3, no qual, após apresentar a evolução da jurisprudência do STF sobre o assunto, Sua Excelência propôs que fosse aplicado, de imediato, aos processos em tramitação no TCU o entendimento fixado pelo STF na citada ADI 5509.
22.	No entanto, na Sessão Plenária de 9/3/2022, quando da retomada do julgamento do aludido processo, em virtude de pedido de vista de vários ministros, foi prolatado o Acórdão 459/2022-TCU-Plenário, redator Ministro Walton Alencar Rodrigues, no qual esta Corte entendeu por bem não apreciar o mérito da questão naquela oportunidade e decidiu expedir comando à Segecex para a formação de grupo técnico de trabalho para que apresente projeto de ato normativo disciplinando "o tema da prescrição da pretensão ressarcitória e da prescrição da pretensão punitiva no âmbito do controle externo, tendo por base jurisprudência predominante do Supremo Tribunal Federal, adequando-a às especificidades das diversas formas de atuação do Tribunal de Contas da União". Desse modo, não obstante a minha posição de acolher o entendimento do STF, ressalto que, no âmbito desta Corte, está mantido, por ora, o posicionamento jurisprudencial atual (a imprescritibilidade das condenações em débito e a prescrição da pretensão punitiva no prazo de dez anos, conforme o art. 205 do Código Civil) até que o Plenário revisite a questão.
23.	Logo, adoto, somente em relação à pretensão punitiva, as regras do Acórdão 1441/2016-TCU-Plenário, redator Min. Walton Alencar Rodrigues, com o termo a quo do prazo em 19/7/2011 (peça 16, p. 2) , data final para prestação de contas. Como o ato que ordenou a citação das embargantes é de 15/8/2018 (peça 25) , conclui-se não terem decorridos dez anos, não se operando a prescrição. 
24.	Com essas diretivas em tela, considero que os presentes embargos de declaração devam ser conhecidos e, no mérito, parcialmente acolhidos para, atribuindo-lhes efeitos infringentes, reduzir o montante do débito solidário imputado pelo Acórdão 18398/2021-TCU-Segunda Câmara à PA Produções e Projetos Culturais Ltda. - ME e a Maria Paula de Souza Amaral, para R$ 13.122,51 com a redução proporcional da multa.
25.	Pelo exposto, VOTO por que o Tribunal adote o Acórdão que ora submeto à apreciação deste Colegiado.
TCU, Sala das Sessões Ministro Luciano Brandão Alves de Souza, em 21 de junho de 2022.
ANTONIO ANASTASIA 
Relator